臺灣高等法院民事判決
108年度上更一字第158號
上  訴  人  葉育秀  
訴訟代理人  李明洲律師
被 上訴 人  李秋美  
            李正民  
共      同
訴訟代理人  李哲賢律師
上列當事人間請求損害賠償事件，兩造對於中華民國105年9月8
日臺灣新北地方法院105年度訴字第521號第一審判決，各自提起
上訴，上訴人葉育秀並為訴之追加，經最高法院第一次發回更審
，本院於110年3月23日言詞辯論終結，判決如下：
    主      文
原判決（除確定部分外）關於命上訴人葉育秀給付被上訴人李秋
美新臺幣壹佰伍拾貳萬伍仟柒佰陸拾叁元本息及給付被上訴人李
正民新臺幣壹拾萬元本息部分，及該部分假執行之宣告，暨訴訟
費用（除確定部分外）之裁判均廢棄。
上開廢棄部分，被上訴人李秋美、李正民在第一審之訴及假執行
之聲請均駁回。
被上訴人李秋美應給付上訴人葉育秀新臺幣壹佰陸拾肆萬貳仟玖
佰肆拾柒元，及自民國一０六年六月七日起至清償日止，按年息
百分之五計算之利息。
第一、二審訴訟費用及發回前第三審訴訟費用（除確定部分外）
，由被上訴人李秋美負擔百分之九十四，餘由被上訴人李正民負
擔；追加之訴訴訟費用（除確定部分外）由被上訴人李秋美負擔
。
    事實及理由
一、被上訴人李秋美、李正民（下分稱其名，合稱被上訴人）主
    張：上訴人因投資房地產，於民國102年7月1日將新臺幣（
    下同）100萬元（下稱系爭100萬元）匯至李秋美開設中國信
    託商業銀行股份有限公司嘉義分公司（下稱中信嘉義分行）
    帳號000000000000號（下稱系爭存款帳戶）。詎上訴人竟於
    103年9、10月間，以李正民否認合資購買訴外人亞昕國際開
    發股份有限公司（下稱亞昕公司）推出「晴空樹」預售建案
    ，以及拒絕返還系爭100萬元為由，至桃園市政府警察局龜
    山分局坪頂派出所（下稱坪頂派出所）、臺灣桃園地方檢察
    署（下稱桃園地檢署），誣告被上訴人涉嫌共犯詐欺等罪嫌
    （下稱系爭刑案），並申請將系爭存款帳戶列為警示帳戶，
    侵害李正民之名譽權、李秋美之名譽權及信用權，李秋美無
    法以系爭存款帳戶作為富邦綜合證券股份有限公司（下稱富
    邦證券公司）林森分公司證券帳號0000000號帳戶（下稱系
    爭證券帳戶）之股票交割帳戶，致被上訴人受有附表1、2所
    示損害等情。爰依民法第184條第1項前段、後段及同法第19
    5條第1項規定，求為命：㈠上訴人應給付李秋美234萬6,263
    元，及其中152萬5,763元自104年6月22日起，另52萬0,500
    元自103年12月10日起，其餘30萬元自103年10月30日起，均
    至清償日止，按年息5％計算之利息。㈡上訴人應給付李正民3
    0萬元，及自103年10月30日起至清償日止，按年息5％計算利
    息之判決。願供擔保請准宣告假執行。
二、上訴人則以：伊因李正民否認兩造間合夥投資約定，並拒絕
    返還系爭100萬元，始於103年9、10月間向坪頂派出所及桃
    園地檢署對被上訴人提出詐欺等告訴，並無虛構事實。至系
    爭存款帳戶列為警示帳戶，乃偵查機關職權之行為，系爭證
    券帳戶買賣額度遭控管，亦非伊所申請，且李秋美未證明其
    所稱損害與伊行為間有相當因果關係等語，資為抗辯。另於
    本院以李秋美依原判決供擔保假執行伊給付部分，追加民事
    訴訟法第395條第2項規定，求為命李秋美應給付185萬8,215
    元，及自上訴理由㈣狀繕本送達翌日（即106年6月7日）起至
    清償日止，按年息5％計算利息之判決。
三、原審為被上訴人一部勝、敗判決，即判命上訴人應給付李秋
    美172萬5,763元、李正民10萬元，及均自105年2月2日起至
    清償日止，按年息5％計算之利息，並附條件為假執行及免為
    假執行之宣告；駁回被上訴人其餘之訴及假執行聲請。兩造
    各自提起上訴（被上訴人未就原判決駁回105年2月2日以前
    利息部分，聲明不服，下不贅述），經本院105年度上字第1
    485號（下稱本院前審）廢棄原審所為命上訴人給付李秋美
    逾20萬元本息及給付李正民10萬元本息部分，改判駁回其等
    各該部分之訴，並駁回被上訴人之上訴，暨就追加之訴命李
    秋美給付上訴人164萬2,947元本息，並駁回其餘追加之訴及
    假執行聲請。李秋美就其敗訴部分中請求被上訴人給付162
    萬5,763元本息（即附表1編號1所示股票未能售出損害152萬
    5,763元及精神慰撫金10萬元）及命其返還因假執行所為給
    付部分，李正民則就其敗訴部分，分別提起第三審上訴（李
    秋美就附表1編號2所示股票未能售出所失利益損害52萬0,50
    0元部分，未上訴而確定，下不贅述），經最高法院就李秋
    美請求152萬5,763元本息、李正民請求精神慰撫金10萬本息
    及李秋美應返還上訴人164萬2,947元本息，廢棄發回本院更
    審，另駁回其餘上訴（李秋美請求慰撫金10萬元及李正民請
    求慰撫金20萬元部分，經最高法院駁回確定部分，下不贅述
    ）。上訴人之上訴聲明：㈠原判決不利上訴人部分廢棄。㈡上
    開廢棄部分，被上訴人在第一審之訴及假執行之聲請均駁回
    。㈢李秋美應返還上訴人164萬2,947元，及自上訴理由㈣狀繕
    本送達翌日起至清償日止，按年息5％計算之利息。㈣願供擔
    保請准宣告假執行。被上訴人答辯聲明：上訴及追加之訴均
    駁回。
四、被上訴人主張上訴人於103年9、10月間，至坪頂派出所及桃
    園地檢署，誣指其等涉嫌詐欺等罪，侵害李正民名譽權，並
    申請將系爭存款帳戶列為警示帳戶，李秋美名下系爭證券帳
    戶亦遭控管，受有無法交易證券之損害152萬5,763元，爰依
    侵權行為之法律關係，請求賠償李秋美152萬5,763元本息、
    李正民精神慰撫金10萬元本息等情，為上訴人所否認，並以
    前詞置辯，另依民事訴訟法第395條第2項規定，請求李秋美
    返還因假執行所為給付164萬2,947元本息。爰分述如下：
　　㈠按訴訟代理人受送達之權限未受限制者，送達應向該代理
      人為之，且送達於住居所、事務所或營業所不獲會晤應受
      送達人者，得將文書付與有辨別事理能力之同居人或受僱
      人，民事訴訟法第132條前段、第137條第1項分別定有明
      文。次按受公寓大廈管理委員會僱用之管理員，其所服勞
      務包括為公寓大廈住戶接收郵件者，性質上固可認為係全
      體住戶之受僱人，由其收受而生送達之效力，然該應受送
      達人之住居所、事務所或營業所實際上倘已變更者，該原
      住居所、事務所或營業所，即非應為送達之處所，該管理
      員亦非應受送達人之受僱人，自不得於該原處所將文書付
      與管理員而為補充送達（最高法院100年度台抗字第397號
      裁定意旨參照）；又送達文書以應受送達人之住居所、事
      務所或營業所為送達處所，必已依法送達於上開處所而不
      獲會晤應受送達人，始得將文書付與有辨別事理能力之同
      居人或受僱人，倘未依法送達於應受送達人之住居所、事
      務所或營業所，而將文書付與他人代收者，不生送達之效
      力（最高法院94年度台抗字第611號裁定意旨參照）。另
      按民法第20條第1項之規定，依一定事實，足認以久住之
      意思，住於一定之地域者，即為設定其住所於該地。顯見
      我國民法關於住所之設定，兼採主觀主義及客觀主義之精
      神，必須主觀上有久住一定地域之意思，客觀上有住於一
      定地域之事實，該一定之地域始為住所，故住所並不以登
      記為要件，戶籍登記之處所固得資為推定住所之依據，惟
      倘有客觀之事證，足認當事人已久無居住該原登記戶籍之
      地域，並已變更意思以其他地域為住所者，即不得僅憑原
      戶籍登記之資料，一律解為其住所（最高法院93年度台抗
      字第118號裁定意旨參照）。查，上訴人於103年9、10月
      間，對被上訴人提出系爭刑案告訴時，告訴狀中載明其住
      所在桃園市○○區○○路00號4樓（下稱桃園文興路址），案
      經桃園地檢署檢察官不起訴處分，並以該址為送達；又上
      訴人於103年間，購入門牌號碼新北市○○區○○路00巷0號4
      樓房地亦係桃園文興路址為房貸帳單寄送地址；嗣上訴人
      於104年間，訴請李正民返還借款事件，亦於起訴狀中載
      明桃園文興路址為送達地址等情，有台北富邦銀行房屋擔
      保借款繳息清單、桃園地檢署檢察官103年度偵字第25793
      號、104年度偵字第7744號不起訴處分書、臺灣高等檢察
      署104年度上聲議字第5412號處分書、刑事告訴狀、桃園
      地檢署送達證書、民事起訴書、臺灣嘉義地方法院（下稱
      嘉義地院）105年度訴字第55號判決、嘉義地院送達證書
      （見原審卷第19至32頁、本院卷一第309頁、第311至319
      頁、第323至334頁、第336頁）。另上訴人自105年1月起
      至同年9月止之中華電信股份有限公司室內電話及行動電
      話繳費證明單、台灣人壽105年5月及同年7月保險費繳費
      通知單（要保人為上訴人）、台北富邦商業銀行自105年1
      月起至同年9月止之信用卡消費明細及帳單、中國信託商
      業銀行自105年2月起至同年11月止之信用卡帳單（見本院
      前審卷第89至110頁）等攸關上訴人通信、保險契約及信
      用卡等重要單據，均以桃園文興路址為寄送地；復參以證
      人即擔任達鑫富麗二社區行政保全阮榜陽證稱：伊在該社
      區擔任行政保全約10年，上訴人居住在桃園文興路址約6
      、7年，上訴人搬來時，其女兒鄭沛伶大約高一等語（見
      本院卷二第236頁），又證人即上訴人女兒鄭沛伶證稱：
      伊約102年間即約國二至國三時與上訴人居住於新北市○○
      區○○○路0段00巷000號12樓，約103年間即國三升高一的時
      候，搬到桃園文興路址等語（見本院卷二第20至25頁），
      且證人即房仲林碧雲證稱：伊與上訴人約於101年或102年
      間，因買賣桃園龜山區青年才郡社區房子而結識，當時上
      訴人住在林口文化錄社區的頂樓（指新北市○○區○○○路0段
      00巷000號12樓），不是住同址106號9樓（下稱林口文化
      三路址）房屋，上訴人於103年8月間賣掉頂樓房屋後，就
      搬去桃園文興路址房屋，伊也常去桃園文興路址找上訴人
      ；另上訴人於104年間，買入林口文化三路址房屋後，有
      委託伊出租給1對夫妻，後來又出租給另1名房客劉小姐等
      語（見本院卷二第42至43頁），另證人即林口文化錄社區
      之管理員張皓白證稱：伊自106年5月1日在文化錄社區服
      務，林口文化三路址房屋都是出租的狀況，承租戶是劉於
      坪。劉於坪於107年初過世後，林口文化三路址房屋有短
      期出租，伊任職期間，上訴人並沒有居住林口文化三路址
      房屋（見本院卷一第245至247頁），復有劉於坪於105年1
      0月31日簽立租約可考（見本院卷一第127至135頁）；另
      證人即林口文化三路址房屋承租人張百慶證稱：伊曾在10
      4年至105年間，承租林口文化三路址房屋，每月租金2萬0
      ,500元，租期是104年9月14日至105年9月14日，上訴人在
      伊承租期間並沒有住在該處等語（見本院卷二第190至194
      頁）。可知上訴人自103年間起即居住在桃園文興路址，
      雖其購入林口文化三路址房屋後將戶籍遷至此處，但上訴
      人僅作為出租用，並未以該處為住所之意。雖原審105年4
      月21日、同年6月28日言詞辯論通知書送達林口文化三路
      址並由文化錄社區管理員簽收，上訴人於105年6月28日到
      庭辯論（見原審卷第60頁、第71頁、第77至79頁），然林
      口文化三路址房屋於上開送達期間係出租予張百慶，縱上
      訴人得知開庭通知乙事而到庭辯論，林口文化三路址亦非
      上訴人之住所地，則原判決於105年9月13日送達林口文化
      三路址，由文化錄社區管理員王良賢收受（見原審卷第12
      4頁），揆諸前揭說明，不生民事訴訟法第137條第1項規
      定之補充送達效力，自應以上訴人於105年10月6日簽收原
      判決正本（見本院前審卷第164至167頁），始發生合法送
      達效力，其於105年10月7日提起上訴（見本院前審卷第34
      頁），並未逾上訴期間，合先敘明。
　　㈡次按因故意或過失，不法侵害他人之權利者，負損害賠償
      責任。故意以背於善良風俗之方法，加損害於他人者亦同
      。民法第184條第1項固定有明文。惟誣告罪之成立，須其
      申告內容完全出於憑空捏造，若所告尚非全然無因，祇因
      缺乏積極證明致被誣告人不受訴追處罰者，尚難遽以誣告
      論罪（最高法院43年台上字第251號刑事判例參照）。是
      行為人倘未虛構事實，且就所訴之事實足認為被害人，即
      得依上開規定行使憲法保障之訴訟權，如其係在法律所保
      護範圍內行使權利，復符合一般提出告訴之程序，尚難認
      係濫用該權利而構成侵權行為；縱檢察官最終認定犯罪嫌
      疑不足而為不起訴處分，或經法院認不能證明犯罪，抑或
      其行為不罰而為無罪判決，除行為人係虛構不實資料誣指
      他人涉及犯罪外，不得單憑事後經檢察官為不起訴或法院
      判決無罪，遽推論行為人係以損害他人名譽之誣告行為。
      經查，上訴人對被上訴人提出系爭刑案告訴，雖經桃園地
      檢署檢察官103年度偵字第25793號、104年度偵字第7744
      號不起訴處分，經上訴人再議，臺灣高等檢察署104年度
      上聲議字第5412號處分書駁回確定等情，有上開不起訴處
      分書、處分書可查（見原審卷第19至32頁）。惟李正民於
      偵查中供稱：因伊與上訴人要合資投資林口法拍屋，上訴
      人始匯系爭100萬元至系爭帳戶，上訴人提告時，伊尚未
      返還系爭100萬元，且伊與上訴人於102年9月25日至晴空
      塔預售案簽約，伊與上訴人協商以伊名義購該預售屋，因
      上訴人有出資系爭100萬元，雙方本要簽署合股同意書，
      但上訴人拒絕合約內容，伊當場撕掉等語；上訴人陳稱：
      伊有匯款系爭100萬元至李正民指定之系爭存款帳戶，合
      股同意書約定與當初約定依出資比例分配獲利不符，伊始
      拒絕簽立等語；又證人即亞昕公司營業科課長吳雋泓證稱
      ：李正民及上訴人一同至招待中心議價，簽約時李正民將
      上訴人拉到旁邊談話，約莫5分鐘左右，李正民便說以其
      名義簽約，上訴人當時並未反對，李正民及上訴人還說定
      金、簽約金當天要補足，以及上訴人於102年7月1日將系
      爭100萬元匯至系爭存款帳戶等語，有系爭存款帳戶之交
      易明細、刑事告訴狀、上訴人103年9月24日、103年10月3
      1日調查筆錄可稽（見原審卷第17頁、本院前審卷第298至
      300頁、第301至307頁、第310至311頁），足見上訴人與
      李正民協議合資投資相關事業，始依李正民指示將系爭10
      0萬元匯至系爭存款帳戶，上訴人提出刑事告訴時，李正
      民仍未將系爭100萬元返還，嗣雙方因對出資金額、分配
      利潤方式有歧見，致未能簽立合股同意書，則上訴人以李
      正民否認合資關係拒絕分配利潤及未退還系爭100萬元為
      由，向檢警機關提告李正民與提供系爭存款帳戶之李秋美
      涉嫌詐欺等罪嫌，即非全然無因及虛捏事實之舉。況上訴
      人向檢警機關提出告訴，經檢察官調查證據認定李正民並
      無構成不法意圖之詐欺行為，與李秋美間亦無不法犯意聯
      絡予以不起訴處分，理由中提及本件為兩造間投資糾紛，
      被上訴人之名譽自無受有貶損之評價。雖李正民主張上訴
      人自承將已撕毀之合股同意書拼湊影印後提出刑事告訴，
      顯故意誤導偵查機關云云，惟依上訴人提出刑事告訴狀所
      載：「於102年9月25日告訴人（指上訴人）與被告（指李
      正民）一同至接待中心簽約……當日被告在告訴人家中，親
      自手寫合股同意書要求告訴人簽名，惟因告訴人質疑內容
      與當初約定不符，被告就撕毀該同意書……」（見本院前審
      卷第302頁），則上訴人將李正民撕毀之合股同意書列為
      提告證據，難認有何虛構不實情事之處。況臺灣新北地方
      檢察署檢察官105年度偵字第28163、28164號不起訴處分
      書亦認定上訴人並無變造合股同意書之行為（見本院前審
      卷第208至210頁）。準此，上訴人維護自身權益對被上訴
      人提出告訴，並無捏造或虛構事實，屬訴訟權利之正當行
      使，自不構成侵權行為，無庸對被上訴人負侵害名譽權之
      損害賠償責任。
　　㈢李秋美主張上訴人申請將系爭存款帳戶列為警示帳戶，致
      系爭證券帳戶亦遭控管而受有無法交易證券之152萬5,763
      元損失云云。雖上訴人申請將系爭存款帳戶列入警示帳戶
      ，有上訴人103年9月24日調查筆錄及刑事告訴狀可稽（見
      本院前審卷第300、306頁），然上訴人之告訴既非捏造或
      虛構事實，屬訴訟權正當行使，業經說明如前，則上訴人
      係因被上訴人涉嫌詐欺等罪嫌，併申請系爭存款帳戶列為
      警示帳戶，然是否列為警示帳戶仍需由警察機關基於職權
      調查其必要性，自難認上訴人就此應負侵權行為責任。至
      系爭證券帳戶遭控管係因系爭存款帳戶為系爭證券帳戶之
      交割帳戶，在系爭存款帳戶列為警示帳戶期間，無法透過
      該交割帳戶完成證券交割，富邦證券公司在接獲中信嘉義
      分行通知後，將系爭證券帳戶之買賣額度控管為0，並謂
      ：「如客戶有其他未經控管之交割銀行帳戶，得於原分公
      司變更交割銀行帳戶或於其他分公司開立證券帳戶進行有
      價證券之交易」等情，有富邦證券公司106年2月17日富證
      管發字第1060000317號函及106年4月25日富證管發字第10
      60000880號函可參（見本院前審卷第173、219頁），堪認
      上訴人申請將系爭存款帳戶列為警示帳戶，並無法預見系
      爭證券帳戶買賣額度事後會遭控管。況依上開函文可知，
      李秋美尚可以其他交割銀行帳戶或證券帳戶從事有價證券
      交易，自難認系爭證券帳戶遭控管無法進行股票買賣之損
      害，係因上訴人申請將系爭存款帳戶列為警示帳戶所致。
      是李秋美依侵權行為之法則，請求上訴人應賠償152萬5,7
      63元本息云云，並不可取。
　　㈣又按假執行之宣告，因就本案判決或該宣告有廢棄或變更
      之判決，自該判決宣示時起，於其廢棄或變更之範圍內，
      失其效力。法院廢棄或變更宣告假執行之本案判決者，應
      依被告之聲明，將其因假執行或因免假執行所為給付及所
      受損害，於判決內命原告返還及賠償，被告未聲明者，應
      告以得為聲明，民事訴訟法第395條第1項、第2項定有明
      文。經查，李秋美執原判決聲請原法院民事執行處105年
      度司執字第108339號予以假執行，上訴人於106年5月23日
      繳納185萬8,215元（含本金172萬5,763元、執行費1萬3,8
      06元、鑑定費5,000元、利息部分11萬3,646元，見本院前
      審卷第287至290頁）免予假執行，原法院民事執行處於10
      6年6月5日如數給付李秋美。惟李秋美請求上訴人賠償，
      除本院前審判決確定20萬元外，其餘152萬5,763元部分則
      為無理由，李秋美得請求上訴人賠償為21萬5,268元（計
      算式：本金20萬元＋法定遲延利息1萬3,068元＋執行費1,60
      0元＋鑑定費600元＝21萬5,268元），故上訴人依民事訴訟
      法第395條第2項規定，請求李秋美返還其因假執行所為給
      付164萬2,947元（計算式：185萬8,215元－21萬5,268元＝1
      64萬2,947元），及自上訴理由㈣狀繕本送達翌日即106年6
      月7日（見本院前審卷第281頁）起至清償日止，按年息5％
      計算之利息，為有理由，應予准許。 
五、綜上所述，被上訴人依侵權行為之法則，請求上訴人分別給
    付李秋美152萬5,763元、李正民10萬元，及均自105年2月20
    日起至清償日止，按年息5％計算之利息，為無理由，不應准
    許。原審就上開不應准許部分，為上訴人敗訴之判決，並為
    附條件准假執行及免為假執行之宣告，自有未洽，上訴意旨
    指摘原判決此部分不當，求予廢棄改判，為有理由，爰由本
    院廢棄改判如主文第二項所示。另上訴人依民事訴訟法第39
    5條第2項規定，請求李秋美給付164萬2,947元，及自106年6
    月7日起至清償日止，按年息5％計算之利息，為有理由，應
    予准許。
六、本件事證已臻明確，兩造其餘之攻擊或防禦方法及所用之證
    據，經本院斟酌後，認為均不足以影響本判決之結果，爰不
    逐一論列，附此敘明。
七、據上論結，本件上訴及追加請求李秋美返還因假執行所為給
    付均為有理由，依民事訴訟法第450條、第78條、第85條第1
    項但書，判決如主文。 
中　　華　　民　　國　　110 　年　　4 　　月　　13　　日
                  民事第四庭   
                      審判長法  官  傅中樂
                            法  官  吳燁山
                            法  官  趙伯雄
正本係照原本作成。
被上訴人(李正民合併上訴利益額逾新臺幣150萬元)，如不服本
判決，應於收受送達後20日內向本院提出上訴書狀，其未表明上
訴理由者，應於提出上訴後20日內向本院補提理由書狀（均須按
他造當事人之人數附繕本）上訴時應提出委任律師或具有律師資
格之人之委任狀；委任有律師資格者，另應附具律師資格證書及
釋明委任人與受任人有民事訴訟法第466 條之1第1項但書或第2
項所定關係之釋明文書影本。
中　　華　　民　　國　　110 　年　　4 　　月　　13　　日
　　　　　　　　　  　　　　書記官  陳韋杉 




















附表1：（李秋美主張之損害）
編號 項目 金額（新臺幣）  1 股票未能售出所受損害 152萬5,763元 2 股票未能售出所失利益損害 52萬0,500元 3 精神慰撫金 30萬元 合計  234萬6,263元 
附表2：（李正民主張之損害）
編號 項目 金額（新臺幣） 1 精神慰撫金 30萬元 合計  30萬元